ACORDAO-COMPLETO-2421173

ACÓRDÃO 10283/2020 ATA 33/2020 - PRIMEIRA CÂMARA

VISTOS, relatados e discutidos estes autos de tomada de contas especial instaurada pela Fundação Nacional de Saúde (Funasa) , em razão da omissão no dever de prestar contas do Termo de Compromisso TC/PAC 688/2011, firmado com o Município de Peri Mirim/MA;
ACORDAM os Ministros do Tribunal de Contas da União, reunidos em sessão da Primeira Câmara, ante as razões expostas pelo Relator, em:
9.1. considerar revel, para todos os efeitos, Afonso Pereira Lopes, nos termos do art. 12, § 3º, da Lei 8.443/1992;
9.2. julgar irregulares, nos termos dos arts. 1º, inciso I, 16, inciso III, alínea "a" e "c", c/c os arts. 19 e 23, inciso III, da Lei 8.443/1992, as contas de Afonso Pereira Lopes e João Felipe Lopes, condenando-os ao pagamento das quantias a seguir especificadas, com a fixação do prazo de quinze dias, a contar da notificação, para comprovarem, perante o Tribunal (art. 214, inciso III, alínea "a", do Regimento Interno) , o recolhimento das dívidas à Fundação Nacional de Saúde, atualizadas monetariamente e acrescidas dos juros de mora, calculados a partir das datas respectivas, até a data do recolhimento, na forma prevista na legislação em vigor: 
Débito atribuído a Afonso Pereira Lopes
	VALOR ORIGINAL
	DATA 

	R$ 250.000,00
	22/5/2012

Débito atribuído a João Felipe Lopes
	VALOR ORIGINAL
	DATA 

	R$ 250.000,00
	1/4/2013

9.3. aplicar, individualmente, a Afonso Pereira Lopes e João Felipe Lopes, multa prevista no art. 57 da Lei 8.443/1992, no valor de R$ 350.000,00, fixando-lhes prazo de 15 (quinze) dias, a contar da notificação, para comprovarem, perante o Tribunal (art. 214, inciso III, alínea "a", do Regimento Interno do TCU) , o recolhimento das dívidas ao Tesouro Nacional, atualizadas monetariamente até a data do efetivo recolhimento, se pagas após o vencimento, na forma da legislação em vigor;
9.4. autorizar, desde logo, nos termos do art. 28, inciso II, da Lei 8.443/1992, a cobrança judicial das dívidas, caso não atendidas as notificações; 
9.5. encaminhar cópia desta deliberação ao Procurador-Chefe da Procuradoria da República no Maranhão, nos termos do § 3º do art. 16 da Lei 8.443/1992 c/c o § 7º do art. 209 do Regimento Interno do TCU, para adoção das medidas que entender cabíveis; e
9.6. dar ciência do teor desta deliberação à Funasa e aos responsáveis.

Tomada de contas especial instaurada em razão da omissão no dever de prestar contas do Termo de Compromisso TC/PAC n° 688/2011.

Primeira Câmara

Município de Peri Mirim - MA.

3. Interessados/Responsáveis:
3.1. Interessado: Fundação Nacional de Saúde (26.989.350/0001-16)
3.2. Responsáveis: Afonso Pereira Lopes (XXX.003.303-XX); João Felipe Lopes (XXX.931.853-XX).

13.1. Ministros presentes: Benjamin Zymler (na Presidência), Walton Alencar Rodrigues (Relator), Bruno Dantas e Vital do Rêgo.
13.2. Ministro-Substituto presente: Weder de Oliveira.

ACORDAO-COMPLETO-2533310

Acórdão 2270/2022 - Primeira Câmara

ACORDAO-COMPLETO-2439022

Acórdão 6632/2021 - Primeira Câmara

WALTON ALENCAR RODRIGUES

Adoto, como relatório, instrução elaborada pela Secretaria de Controle Externo de Tomada de Contas Especial, com a qual anuiu o MPTCU (peças 55-58) :
INTRODUÇÃO
1.	Trata-se de Tomada de Contas Especial instaurada em desfavor dos Srs. Afonso Pereira Lopes (CPF XXX.003.303-XX) , ex-Prefeito Municipal de Peri Mirim/MA (gestão 2009-2012) e João Felipe Lopes (CPF XXX.931.853-XX) , Prefeito sucessor de Peri Mirim/MA (gestão 2013-2016) , em razão da não apresentação da prestação de contas final do Termo de Compromisso TC/PAC 688/2011 (Siafi 671998) , firmado entre a Fundação Nacional de Saúde (Funasa) e o município maranhense. 
HISTÓRICO
2.	O convênio tinha por objeto a execução de sistema de esgotamento sanitário no município de Peri Mirim/MA, com aporte financeiro da ordem de R$ 500.000,00 da parte da concedente, conforme se verifica no Plano de Trabalho Aprovado (peça 1, p. 7-11) e no próprio Termo de Compromisso (peça 1, p. 21-27) . A vigência do instrumento estendeu-se de 30/12/2011 a 30/12/2013, tendo como prazo final para apresentação da prestação de contas a data de 28/2/2014 (peça 1, p. 105) .
2.1	Conforme consta dos autos, os repasses foram efetivados por meio de duas ordens bancárias, conforme abaixo indicado, as quais foram depositadas na agência 05665, conta corrente 34169-X, do Banco do Brasil (peça 1, p. 109) :
Ordem Bancária	Data do crédito 	Valor (R$) 
2012OB803697	22/5/2012	250.000,00
2013OB801429	1/4/2013	250.000,00
                            TOTAL	500.000,00
2.2	Uma vez expirada a vigência da avença, e considerando a não apresentação da prestação de contas do montante repassado, a Funasa notificou o então prefeito, Sr. João Felipe Lopes (2013-2016) , bem como o ex-gestor, Sr. Afonso Pereira Lopes (2009-2012) , para apresentarem a documentação legalmente exigida (peça 1, p. 117-127) . Diante do silêncio verificado, as notificações foram reiteradas, conforme se observa dos ofícios datados de 16/4/2014 (peça 1, p. 143-156) . Entretanto, mais uma vez, não houve qualquer resposta. Em 7/7/2014, novas comunicações foram endereçadas aos ex-gestores municipais, reiterando a obrigatoriedade da apresentação da Prestação de Contas Final do Termo de Compromisso 688/2018, sob pena de instauração de Tomada de Contas Especial (peça 1, p.175-185) . Novamente não houve qualquer manifestação.
2.3	A Funasa/MA realizou visita técnica nas obras do Termo de Compromisso, em 8/8/2014, tendo elaborado relatório no qual se observa que o percentual de execução física da obra atingira 50,45 %. Cumpre frisar que, naquela oportunidade, a entidade registrou que, das obras dadas como concluídas, quase todas não atendiam aos padrões do projeto técnico e estrutural exigidos (peça 1, p. 275-277) . Diante de tais constatações, em 28/8/2014, por meio do despacho 306/14, o processo foi encaminhado com sugestão de instauração de tomada de contas especial (peça 1, p. 215-221) . 
2.4	Em 19/12/2014, a Seção de Análise de Prestação de Contas da Funasa/MA emitiu o Parecer Financeiro 181/2014 (peça 2, p. 1-2) , no qual consta conclusão no sentido da não aprovação do valor original integral do convênio (R$ 500.000,00) .
2.5	Instaurada a competente tomada de contas especial, o tomador de contas procedeu inicialmente à uma nova notificação dos Srs. Afonso Pereira Lopes e João Felipe Lopes, conforme se verifica na peça 2, p. 49. Em seguida, emitiu o Relatório de TCE, datado de 23/3/2015, atribuindo ao Sr. Afonso Pereira Lopes e ao Sr. João Felipe Lopes a responsabilidade pelo débito apurado (R$ 500.000,00) , em razão da não apresentação da prestação de contas final do Termo de Compromisso TC/PAC 688/2011 (peça 2, p. 51 59) .
2.6	O Relatório de Auditoria CGU 1473/2015 esposou as conclusões do tomador de contas (peça 2, p. 73-75) . O processo, por fim, foi objeto de Pronunciamento Ministerial (peça 2, p. 79) .
2.7	No âmbito deste Tribunal, em Pronunciamento datado de 26/6/2017 (peça 6) , a Unidade Técnica registrou as observações abaixo transcritas.
a) o Termo de Compromisso - TC/PAC 688/2011 (Siafi 671998) , firmado entre a Fundação Nacional de Saúde - Funasa e a Prefeitura de Peri Mirim/MA, tinha por objeto a execução de sistema de esgotamento sanitário no aludido município, conforme plano de trabalho aprovado (peça 1, p. 7 11) ;
b) tanto o relatório do tomador de contas, quanto o relatório de auditoria da CGU, concluíram pela existência de dano ao erário federal da ordem de R$ 500.000,00, em razão da não apresentação da prestação de contas final do termo de compromisso. O dano foi imputado solidariamente ao Sr. Afonso Pereira Lopes (CPF XXX.003.303-XX) , ex-Prefeito Municipal de Peri Mirim/MA (Gestão 2009-2012) , e ao Sr. João Felipe Lopes (CPF XXX.931.853-XX) , Prefeito sucessor de Perim Mirim/MA (Gestão 2013-2016) ;
c) os fatos foram bem circunstanciados na fase interna desta tomada de contas especial, no entanto, foram necessárias algumas colocações no que tange à quantificação do débito e à identificação dos responsáveis:
- na última visita técnica realizada, em 8/8/2014, consignou-se em relatório que o percentual de execução da obra atingiu 50,64 % (peça 1, p.275-277) , compatível, portanto, com o montante liberado, o que fundamentou última parcela do ajuste, no montante de R$ 250.000,00; contudo, informava também no referido relatório que as obras dadas como concluídas, quase todas estavam fora dos padrões do projeto técnico e estrutural conforme o padrão Funasa 21.2;	
- dessa forma, apesar de o aludido relatório de visita técnica não deixar claro se a parcela da obra que foi executada atendia aos objetivos do ajuste, mesmo que parcialmente, não era possível presumir que as obras realizadas já estavam sendo utilizadas pela população alvo na finalidade em que foram pensadas; dessa forma, o débito decorrente da omissão na prestação de contas final do ajuste não abrange apenas a última parcela repassada, mas a totalidade dos recursos federais repassados uma vez que os objetivos pactuados não foram atingidos;
- do exposto, os responsáveis deveriam ser citados pela totalidade dos recursos repassados, atualizados a partir das respectivas datas de crédito das ordens bancárias na conta específica do ajuste:
- quanto à responsabilização, mostrava-se correta a indicação do ex-Prefeito Sr. Afonso Pereira Lopes (CPF XXX.003.303-XX) , tendo em vista que a assinatura do convênio ocorreu durante a sua gestão (2009-2012) bem como a primeira parcela dos recursos repassados; e
- restava claro também a correta indicação do Prefeito Sucessor, João Felipe Lopes (2013-2016) , em razão da última parcela dos recursos do ajuste repassada em sua gestão, bem como o prazo final para o encaminhamento da prestação de contas correu durante seu mandato;
d) devia ser salientado que em casos de omissão no dever de prestar contas perante o órgão/entidade repassador dos recursos, a citação do responsável deveria ser promovida pelo fato de não haver comprovado a boa e regular aplicação dos recursos federais recebidos;
e) tendo em conta as providências adotadas pela Funasa para sanear os autos e a não devolução dos recursos repassados por parte do responsável, esta Corte de Contas deveria providenciar as devidas citações dos gestores omissos;
f) deveria ser ainda observada a determinação abaixo transcrita, contida no Acórdão 1792/2009-TCU-Plenário:
9.5 determinar à Segecex que oriente as unidades técnicas deste Tribunal para que doravante façam constar dos ofícios citatórios relativos aos casos de omissão no dever de prestar contas e não comprovação da boa e regular aplicação dos recursos públicos informação ao responsável para que apresente justificativas para o descumprimento do prazo originariamente previsto para a prestação de contas"; e
g) caberia informar aos Srs. Afonso Pereira Lopes e João Felipe Lopes, que a demonstração da correta aplicação dos recursos perante este Tribunal deve ocorrer por meio da apresentação de documentação probatória das despesas efetuadas, tais como notas fiscais, recibos, processos de pagamento, extratos bancários da conta específica e da aplicação financeira, processos licitatórios, contratos e termos de adjudicação e homologação, bem como dos documentos que comprovem a execução do objeto do Termo de Compromisso.
2.8	Adicionalmente, no referido Pronunciamento da Unidade Técnica, ainda foi proposta a realização de diligência à Funasa/MA, para que esta encaminhasse parecer técnico informando se a parcela efetivamente executada apresentava funcionalidade, ou seja, se poderia ser utilizada pela população local ou se os serviços até então realizados dependiam da conclusão integral do objeto pactuado.
2.9	As comunicações foram regularmente efetuadas, conforme a seguir resumido.
	Responsáveis
	Ofício
	Ciência/AR
	Resposta

	Citações

	Afonso Pereira Lopes
	1479/2017 (peça 9) 
	Peça 15
	Revel

	João Felipe Lopes
	1480/2017 (peça 11) 
	Devolvido (peça 13) 
Endereço insuficiente
	Peças 36 e 38

		2088/2017 (peça 19) 
	Peça 32
	
		2089/2017 (peça 21) 
	Peça 37
	
		2090/2017 (peça 32) 
	Peça 33
	
		2091/2017 (peça 25) 
	Peça 34
	
		2092/2017 (peça 27) 
	Peça 35
	
		2093/2017 (peça 29) 
	Devolvido (peça 31) 
Desconhecido
	
	Diligência

	Funasa
	1481/2017 (peça 7) 
	Peça 14
	Peça 16

2.10	Em instrução anexada na peça 39, procedeu-se ao exame das respostas obtidas. Relativamente à diligência, a entidade concedente informou que, após a realização de visita técnica em 20/6/2017, verificou que das 111 Melhorias Sanitárias Domiciliares previstas, haviam sido construídas 56, as quais estavam sendo regularmente utilizadas pela população beneficiada. Em termos de execução física, tal número correspondia à 50,45% do total pactuado, mesmo percentual apontado anteriormente nos relatórios de avaliação de andamento de 8/11/2012 (peça 36, p. 5) e de 8/8/2014 (peça 1, p.275-277) .
2.11	A Unidade Técnica considerou que a execução física indicada era compatível com o montante até então liberado (R$ 250.000,00) e que a parcela da obra até ali executada estava atendendo aos objetivos do Termo de Compromisso firmado. Por essa razão, apresentou entendimento de que o débito resultante da omissão na prestação de contas deveria contemplar apenas a última parcela repassada, posto que os objetivos pactuados da primeira foram devidamente atingidos. 
2.12	Quanto à responsabilização, ainda naquela oportunidade, concluiu-se que esta recairia apenas sobre o Sr. João Felipe Lopes (gestão 2013-2016) , uma vez que a última parcela dos recursos fora depositada durante seu mandato, além do fato de o prazo final para o encaminhamento da prestação de contas também ter expirado em sua gestão.
2.13	Relativamente às alegações de defesa oferecidas pelo Sr. João Felipe, a Unidade Técnica concluiu que não foram identificados elementos novos, recolhimento aos cofres da União, ou quaisquer outros fatos capazes de modificar ou afastar a responsabilização e a imputação de débito ao ex-prefeito, razão pela qual a defesa foi rejeitada.
2.14	Por fim, formulou-se proposta de encaminhamento nos termos abaixo transcritos:
I - considerar revel o Sr. Afonso Pereira Lopes (CPF XXX.003.303-XX) , nos termos do § 3º do art. 12 da Lei 8.443/1992;
II - excluir o Sr. Afonso Pereira Lopes (CPF XXX.003.303-XX) do rol de responsáveis;
III - rejeitar as alegações de defesa do Sr. João Felipe Lopes (CPF XXX.931.853-XX) ;
IV - julgar irregulares as contas do Sr. João Felipe Lopes (CPF XXX.931.853-XX) , pela não comprovação da boa e regular aplicação dos recursos federais repassados pela Fundação Nacional de Saúde - Funasa ao Município de Peri Mirim/MA por meio do Termo de Compromisso - TC/PAC 688/2011 (Siafi 671998) , em razão da não apresentação da prestação de contas final do em virtude da não consecução dos objetivos pactuados, com fundamento no art. 71, inciso II, da CF/88, os arts. 1º, inciso I, 8º, § 2º, 15, e 16, inciso III, alínea "c", da Lei 8.443/1992, e os arts. 1º, inciso I, 201, § 2º, e 209, inciso III, do RI-TCU;
V - condenar em débito o Sr. João Felipe Lopes (CPF XXX.931.853-XX) , para o pagamento da quantia a seguir especificadas, conforme preconizam os arts. 19 e 23, inciso III, da Lei 8.443/1992, c/c os arts. 210, caput, e 214, inciso III, do RI-TCU, com a fixação do prazo de 15 (quinze) dias, a contar da notificação, para comprovar, perante o Tribunal, nos termos do art. 214, inciso III, alínea "a", do RI-TCU, o recolhimento da dívida em favor da União, atualizada monetariamente e acrescida dos juros de mora, calculados a partir da data de ocorrência do seu fato gerador até o efetivo recolhimento, abatendo-se, na oportunidade, as quantias já recolhidas ou quaisquer novos valores eventualmente ressarcidos, na forma da legislação em vigor;
Data	Valor
1/4/2013	R$ 250.000,00
VI - aplicar multa individual ao Sr. João Felipe Lopes (CPF XXX.931.853-XX) , com base no art. 57, da Lei 8.443/1992 c/c o art. 267, do RI-TCU, com a fixação do prazo de 15 (quinze) dias, a contar da notificação, para comprovar, perante o Tribunal, nos termos do art. 214, inciso III, alínea "a", do RI-TCU, o recolhimento da dívida em favor do tesouro nacional, atualizada monetariamente desde a data do acórdão que vier a ser proferido até o dia do efetivo recolhimento, se for pago após o vencimento, na forma da legislação em vigor;
VII - autorizar a cobrança judicial das dívidas, caso não atendidas as notificações, nos termos do art. 71, § 3º, da CF/88, do art. 28, inciso II, da Lei 8.443/1992, e do arts. 214, inciso III, alínea "b", e 215, do RI-TCU;
VIII - autorizar o pagamento parcelado das dívidas, caso seja requerido, em até 36 parcelas mensais e consecutivas, nos termos do art. 26 da Lei 8.443/1992 c/c o art. 217 do RI-TCU, fixando-se o prazo de 15 (quinze) dias, a contar do recebimento da notificação, para a comprovação, perante o Tribunal, do recolhimento da primeira parcela, e de 30 (trinta) dias, a contar da parcela anterior, para a comprovação do recolhimento das demais parcelas, devendo incidir sobre cada valor mensal, os acréscimos legais, na forma prevista na legislação em vigor, esclarecendo aos responsáveis que a falta de pagamento de qualquer parcela importará no vencimento antecipado do saldo devedor (art. 217, § 2º, do RI-TCU) ; 
IX - encaminhar cópia da deliberação que vier a ser proferida, bem como do relatório e do voto que a fundamentarem, ao Procurador-Chefe da Procuradoria da República no Estado do Maranhão, nos termos do § 3º do art. 16 da Lei 8.443/1992 c/c o § 7º do art. 209 do RI-TCU, para adoção das medidas que entender cabíveis.
2.15	O MP/TCU, por meio de Parecer acostado à peça 42, emitiu posicionamento divergente em relação à proposta de exclusão da responsabilidade do Sr. Afonso Pereira Lopes, entendendo que suas contas deveriam ser julgadas irregulares em razão da impossibilidade de estabelecer o nexo causal entre os recursos recebidos e a parcela do objeto executada no período de sua gestão à frente do município.
2.16	Por sua vez, o Sr. Chefe de Gabinete do Ministro Relator Walton Alencar Rodrigues, em Despacho presente na peça 43, remeteu os autos de volta à Secex/CE para que esta encaminhasse diligência ao Banco do Brasil, tendo em vista a obtenção dos extratos bancários e cópias dos cheques emitidos da conta específica da avença. Conforme consta do referido documento, tal providência tem por objetivo "delimitar o débito a ser imputado a cada responsável", bem como verificar "qual parcela dos recursos foi efetivamente movimentada por Afonso Pereira Lopes (gestão 2009-2012) e João Felipe Lopes (gestão 2013-2016) ".
2.17	Dando cumprimento ao Despacho de peça 43, a Unidade Técnica promoveu diligência à instituição financeira, nos termos abaixo transcritos, por meio do ofício 445/2019 (peça 44 e AR na peça 46) , de 8/3/2019.
Conforme Despacho do Relator, Ministro Walton Alencar Rodrigues, de 28/2/2019, e com vistas ao saneamento do processo de Tomada de Contas Especial, TC Processo 030.258/2015-4, instaurada em razão da não apresentação da prestação de contas final do Termo de Compromisso - TC/PAC 688/2011 (Siafi 671998) , firmado entre a Fundação Nacional de Saúde - Funasa e a Prefeitura de Peri Mirim/MA (CNPJ 41.611.856/0001-80) ,  SOLICITO a Vossa Senhoria que, no prazo de 15 (quinze) dias, a contar do recebimento da presente comunicação, com fundamento no art. 11 da Lei 8.443/1992, c/c o art. 157 do Regimento Interno do TCU, em resposta a essa DILIGÊNCIA, encaminhe a esta secretaria do TCU:
extratos bancários e cópias dos cheques emitidos da conta específica do Termo de Compromisso - TC/PAC 688/2011 (Siafi 671998) ;
verifique qual parcela dos recursos foi efetivamente movimentada por Afonso Pereira Lopes (gestão 2009-2012) e João Felipe Lopes (gestão 2013-2016) . 	
2.18	Embora regularmente cientificado, o Banco do Brasil não encaminhou quaisquer elementos atinentes à diligência que lhe foi endereçada. Por essa razão, a solicitação de informações foi renovada por meio do ofício 8121/2019 (peça 50) , de 10/9/2019.
2.19	Desta vez, o banco remeteu a documentação ora acostada nas peças 52 e 53, a qual contempla os extratos bancários da conta específica e da aplicação financeira.
EXAME
3.	Conforme se observa dos extratos da conta específica obtidos junto ao banco, constam as seguintes transferências: 
	Data
	Valor
	Responsável
	Localização

	5/7/2012
	R$ 179.941,31
	Afonso Pereira Lopes (gestão 2009-2012) 
	Peça 53, p. 8

	24/7/2012
	R$ 70.000,00
	Afonso Pereira Lopes (gestão 2009-2012) 
	Peça 53, p. 8

	18/10/2012
	R$ 2.300,00
	Afonso Pereira Lopes (gestão 2009-2012) 
	Peça 53, p. 11

	25/6/2013
	R$ 248.873,86
	João Felipe Lopes (gestão 2013-2016) 
	Peça 53, p. 19

3.1	A tabela adiante expõe a movimentação financeira dos recursos: 
3.2	Pelas tabela acima, é possível verificar que cada responsável geriu e movimentou apenas uma das parcelas de R$ 250.000,00, considerando-se os respectivos períodos em que exerceram seus mandatos. Sobre este ponto, portanto, não houve modificação em relação ao entendimento presente na instrução anterior.
3.3	Contudo, diante das considerações expostas pelo MP/TCU em seu Parecer, procedeu-se à nova análise da documentação presente nos autos. Concluída a empreitada, ficou evidente que assiste total razão ao parquet especializado. 
3.4	De fato, não é possível estabelecer o necessário nexo causal entre as despesas efetuadas, os recursos federais repassados e as obras objeto do convênio celebrado, uma vez que não foram encontrados quaisquer documentos que pudessem comprovar tal vínculo. Nesse sentido, mostram-se ausentes notas fiscais, notas de empenho, recibos, comprovantes bancários, ART, cadastro da obra no INSS, processo licitatório e contrato firmado, dentre outros itens.  
3.5	Por essa razão, cumpre reformular posicionamento anteriormente adotado. Inicialmente, sugeriu-se afastar a responsabilidade do Sr. Afonso Pereira, em que pese sua revelia, diante da aparente compatibilidade entre o montante por ele gerido (R$ 250.000,00) e a parcela executada da obra durante seu mandato (cerca de 50%) . Entretanto, após o reexame procedido, mostra-se mais adequado propor que suas contas sejam julgadas irregulares, com condenação em débito, bem como aplicação de multa.
3.6	Quanto ao Sr. João Felipe, permanece inalterada a conclusão consistente no não acolhimento de suas alegações de defesa e razões de justificativa, irregularidade de suas contas, condenação em débito (pela parcela por ele gerida) , e aplicação de multa. 
Prescrição da Pretensão Punitiva
4.	Vale ressaltar que a pretensão punitiva do TCU, conforme Acórdão 1441/2016-TCU-Plenário, Relator: Benjamin Zymler, que uniformizou a jurisprudência acerca dessa questão, subordina-se ao prazo geral de prescrição indicado no art. 205 do Código Civil, que é de dez anos, contado da data de ocorrência da irregularidade sancionada, nos termos do art. 189 do Código Civil, sendo este prazo interrompido pelo ato que ordenar a citação, a audiência ou a oitiva da responsável.
4.1	No caso em exame, não ocorreu a prescrição, uma vez que a irregularidade sancionada ocorreu no exercício de 2014, e o ato de ordenação das citações ocorreu em 2017.
4.2	Desse modo, será proposta a aplicação de multa aos responsáveis. 
Exame da Boa-fé 
5.	No tocante à aferição quanto à ocorrência de boa-fé na conduta dos responsáveis, conforme determina o § 2º do art. 202 do Regimento Interno do TCU, não há elementos para que se possa efetivamente reconhecê-la, cabendo, desde já, propor julgar irregulares as suas contas, condenando-os ao pagamento dos débitos apurados, com aplicação de multa.  
CONCLUSÃO
6.	Concluído o exame dos autos, verificou-se a necessidade de reformular posicionamento anterior acerca das contas do responsável Afonso Pereira, uma vez que permanece ausente a não comprovação da boa e regular aplicação dos recursos por ele geridos, haja vista o não envio da documentação comprobatória dos recursos por ele geridos, mantendo-se o débito presumido, razão pela qual será proposto o julgamento pela irregularidade das contas e condenação em débito.
6.1	No que se refere ao Sr. João Felipe, não houve alteração do posicionamento inicialmente adotado, devendo suas alegações de defesa e razões de justificativa serem rejeitadas e suas contas julgadas irregulares, com condenação em débito e aplicação de multa, nos termos da proposta abaixo apresentada. 	 
PROPOSTA DE ENCAMNHAMENTO
7.	Diante do exposto, submetem-se os presentes à consideração superior propondo:
7.1	considerar revel, para todos os efeitos, o responsável Afonso Pereira Lopes (CPF XXX.003.303-XX) , ex-Prefeito Municipal de Peri Mirim/MA (gestão 2009-2012) , dando-se prosseguimento ao processo, com fulcro no art. 12, § 3º, da Lei 8.443/1992;
7.2	julgar irregulares, nos termos dos arts. 1º, inciso I, 16, inciso III, alíneas 'a', 'b' e 'c', da Lei 8.443/1992, c/c os arts. 19 e 23, inciso III, da mesma Lei, as contas dos responsáveis Afonso Pereira Lopes (CPF XXX.003.303-XX) , ex-Prefeito Municipal220520 de Peri Mirim/MA (gestão 2009-2012) e João Felipe Lopes (CPF XXX.931.853-XX) , Prefeito sucessor de Peri Mirim/MA (gestão 2013-2016) , condenando-os, individualmente, ao pagamento das importâncias a seguir especificadas, atualizadas monetariamente e acrescidas dos juros de mora, calculados a partir das datas discriminadas até a data da efetiva quitação do débito, fixando-lhes o prazo de quinze dias, para que comprovem, perante o Tribunal, o recolhimento das referidas quantias aos cofres da Fundação Nacional de Saúde, nos termos do art. 23, inciso III, alínea "a", da citada lei, c/c o art. 214, inciso III, alínea "a", do Regimento Interno do TCU;
Débito atribuído ao Sr. Afonso Pereira Lopes
VALOR ORIGINAL	DATA DA OCORRÊNCIA
R$ 250.000,00	                   22/5/2012 
Débito atribuído ao Sr. João Felipe Lopes
VALOR ORIGINAL	DATA DA OCORRÊNCIA
R$ 250.000,00	                   1/4/2013
7.3	aplicar, individualmente, aos Srs. Afonso Pereira Lopes (CPF XXX.003.303-XX) e João Felipe Lopes (CPF XXX.931.853-XX) , a multa prevista no art. 57, da Lei 8.443/1992, c/c o art. 267, do RI-TCU, com a fixação do prazo de 15 (quinze) dias, a contar da notificação, para comprovarem, perante o Tribunal, nos termos do art. 214, inciso III, alínea "a", do RI-TCU, o recolhimento da dívida em favor do tesouro nacional, atualizada monetariamente desde a data do acórdão que vier a ser proferido até o dia do efetivo recolhimento, se for pago após o vencimento, na forma da legislação em vigor;
7.4	autorizar, desde logo, a cobrança judicial das dívidas, caso não atendidas as notificações, na forma do disposto no art. 28, inciso II, da Lei 8.443/1992;
7.5	autorizar também, desde logo, se requerido, com fundamento no art. 28, inciso I, da Lei 8.443, de 1992, c/c o art. 217, §§ 1º e 2º do Regimento Interno do TCU, o parcelamento das dívidas em até 36 parcelas, incidindo, sobre cada parcela, corrigida monetariamente, os correspondentes acréscimos legais, fixando-lhes o prazo de quinze dias, a contar do recebimento da notificação, para comprovar, perante o Tribunal, o recolhimento da primeira parcela, e de trinta dias, a contar da parcela anterior, para comprovar os recolhimentos das demais parcelas, devendo incidir, sobre cada valor mensal, atualizado monetariamente, os juros de mora devidos, no caso do débito, na forma prevista na legislação em vigor, alertando os responsáveis de que a falta de comprovação do recolhimento de qualquer parcela importará o vencimento antecipado do saldo devedor, nos termos do § 2º do art. 217 do Regimento Interno deste Tribunal;
7.6	enviar cópia do Acórdão a ser prolatado, bem como do Relatório e do Voto que o fundamentarem à Procuradoria da República no Estado do Maranhão, nos termos do § 3º do art. 16 da Lei 8.443/1992, c/c o § 7º do art. 209 do Regimento Interno do TCU, para adoção das medidas cabíveis; e
7.7	enviar cópia do Acórdão que vier a ser proferido à Fundação Nacional de Saúde e aos responsáveis, para ciência, informando que a presente deliberação, acompanhada do Relatório e do Voto que a fundamenta, está disponível para a consulta no endereço www.tcu.gov.br/acordaos, além de esclarecer que, caso requerido, o TCU poderá fornecer sem custos as correspondentes cópias, de forma impressa.

não há

Procurador Sergio Ricardo Costa Caribé.

TOMADA DE CONTAS ESPECIAL. TERMO DE COMPROMISSO. MELHORIAS SANITÁRIAS DOMICILIARES. EXECUÇÃO PARCIAL. OMISSÃO NO DEVER DE PRESTAR CONTAS. CITAÇÃO. REVELIA DE UM RESPONSÁVEL. REJEIÇÃO DAS ALEGAÇÕES DE DEFESA DE OUTRO. CONTAS IRREGULARES. DÉBITO CORRESPONDENTE ÀS PARCELAS GERIDAS. MULTA.

TOMADA DE CONTAS ESPECIAL (TCE)

Secretaria de Controle Externo de Tomada de Contas Especial (SecexTCE).

Trata-se de tomada de contas especial instaurada pela Fundação Nacional de Saúde (Funasa) em desfavor de Afonso Pereira Lopes e João Felipe Lopes, ex-prefeitos de Peri Mirim/MA, em razão da não apresentação da prestação de contas final do Termo de Compromisso TC/PAC 0688/2011, cujo objeto era a execução de Sistema de Esgotamento Sanitário.
	O ajuste esteve vigente entre 30/12/2011 e 30/12/2013 e foram repassados ao Município duas parcelas de 250.000,00, em 22/5/2012 e 1/4/2013. O prazo para prestação de contas findou em 28/2/2014. 
	A Funasa, em visita técnica realizada em 8/8/2014, atestou 50,54% de execução física da obra. Apesar de notificados em três oportunidades, os responsáveis não apresentarem a prestação de contas e foi instaurada a presente TCE, em razão da omissão, com atribuição de débito integral aos dois gestores. 
	No Tribunal, foi realizada diligência à concedente, que informou ter realizado nova vistoria em 20/6/2017 e atestado o perfeito funcionamento de 56 das 111 melhorias sanitárias previstas. 
	Concomitantemente à diligência, os responsáveis foram citados pela integralidade dos recursos, tendo em vista a não comprovação da boa e regular aplicação, decorrente da ausência de prestação de contas. 
	Afonso Pereira Lopes permaneceu silente. João Felipe Lopes alegou que, em decorrência de problemas na transição de governo, executou a obra e prestou contas dos recursos intempestivamente, em 27/4/2015.
	A então Secex/CE concluiu por excluir a responsabilidade do gestor revel, rejeitar as alegações de defesa de João Felipe Lopes e imputar-lhe débito relativo a parcela transferida em seu mandato, para a qual não foi identificada execução de serviços e prestação de contas.
	Com fundamento na manifestação do MPTCU, determinei a realização de diligência ao Banco do Brasil a fim de identificar eventual nexo de causalidade entre os recursos transferidos e a parcela executada.
	A derradeira instrução, a cargo da Secex/TCE, concluiu por julgar irregulares as contas dos dois gestores, imputar-lhes débito correspondente à parcela gerida por cada um, bem como aplicar-lhes a multa prevista no artigo 57 da Lei 8.443/1992. 
	O Parquet aderiu ao último encaminhamento.
II
	Adoto os pareceres constantes dos autos como razões de decidir.
	Embora notificado dos fatos, tanto na fase interna, quanto no âmbito do Tribunal, Afonso Pereira Lopes permaneceu silente. O não comparecimento aos autos caracteriza sua revelia, dando-se prosseguimento ao processo, de acordo com o § 3º do art. 12 da Lei 8.443/1992.
	Apesar da execução física compatível com a primeira parcela transferida, gerida por esse responsável, não é possível atestar a regular execução financeira do ajuste, pois não constam dos autos documentos como notas fiscais, notas de empenho, recibos, comprovantes bancários, cadastro da obra no INSS, processo licitatório e contrato firmado.
	Os extratos obtidos junto ao Banco do Brasil demonstram movimentação da conta específica mediante ordens bancárias eletrônicas, o que impossibilita o estabelecimento do necessário nexo de causalidade com as despesas executadas. 
	Considerando a não comprovação da boa e regular aplicação dos recursos e a ausência de elementos capazes de aferir a boa-fé, cabe, desde já, julgar irregulares suas contas, imputando-lhe débito correspondente aos recursos geridos (R$ 386.325,00 atualizados em 11/9/2020) , bem como multa proporcional ao dano causado. 
	As alegações de defesa de João Felipe Lopes não podem ser acolhidas, pois, apesar de encaminhar cópia de ofício mediante o qual teria prestado contas extemporaneamente, não foram remetidos os documentos que o teriam acompanhado e comprovado a regular aplicação dos recursos.
	Ademais, a Funasa, com base em visita realizada em 2017, confirmou execução física de apenas 50,54% das obras. Na oportunidade, não deu notícias acerca da ocorrência de prestação de contas, ainda que intempestiva.
	As conclusões obtidas das informações prestadas pelo Banco do Brasil para João Felipe Lopes são idênticas às verificadas para seu antecessor. 
	Por todo o exposto, suas contas também devem ser julgadas irregulares com imputação de débito correspondente à parcela gerida, cujo valor atualizado em 11/9/2020 é de R$ 364.750,00, e aplicação de multa.
	Feitas essas considerações, voto para que o Tribunal adote a minuta de acórdão que submeto à apreciação do Colegiado.
TCU, Sala das Sessões Ministro Luciano Brandão Alves de Souza, em 22 de setembro de 2020.
WALTON ALENCAR RODRIGUES 
Relator